【裁判字號】    97,消債更,399
【裁判日期】    971002
【裁判案由】    更生事件
【裁判全文】
臺灣臺南地方法院民事裁定           97年度消債更字第399號
聲  請  人
即  債務人  甲○○
代  理  人  徐豐益律師
上列當事人因消費者債務清理事件聲請更生，本院裁定如下：
    主  文
聲請駁回。
聲請費用新臺幣壹仟元由聲請人負擔。
    理  由
一、本件聲請意旨略以：聲請人即債務人甲○○現任職臺南市南
    區丙○○○○之會計人員，每月薪資新臺幣（下同）18,000
    元，除此薪資收入外，僅有臺灣郵政新化分行存款1筆2,091
    元，然累積債務總金額已達904,054 元，前曾依照中華民國
    銀行公會會員辦理消費金融案件無擔保債務協商機制，與債
    權人台新銀行等8家銀行成立協商，每月應還款金額為9,775
    元，惟債務人係政府核定之低收入戶，光靠四處打零工，收
    入不穩定，自己生計不夠，還須扶養3 名小孩，而自協商達
    成之日起，即無力繳納協商款，勉強繳納數期後已無存款，
    致無法繼續繳款，只好毀諾，有不可歸責於己致履行協商條
    件顯有重大困難之事由，符合消費者債務清理條例第3 條、
    第151條第5項但書之規定，爰依上開規定，提出財產及收入
    狀況說明書、債權人清冊、債務人清冊，聲請更生等語。
二、按債務人與金融機構協商成立者，不得聲請更生或清算，但
    因不可歸責於己之事由，致履行顯有重大困難者，不在此限
    ；本條例施行前，債務人依金融主管機關協調成立之中華民
    國銀行公會會員辦理消費金融案件無擔保債務協商機制與金
    融機構成立之協商，準用前項之規定，消費者債務清理條例
    第151 條第5項、第6項分別定有明文。又聲請更生或清算不
    合程式或不備其他要件者，法院應以裁定駁回之，但其情形
    可以補正者，法院應定期間先命補正，復為同條例第8 條所
    明定。衡諸債之關係，係以當事人間之信賴關係為基礎，為
    社會經濟組織之重要支柱，故當事人於以法律行為追求自己
    之利益之際，亦應顧及對方之利益，並考量債權債務在社會
    上之作用，本於誠實及信用之原則，行使債權及履行債務。
    是對於已陷入經濟上困境之消費者，若任其於惡性循環之債
    務窘境中生存，將衍生嚴重之社會問題，難以維持安定之社
    會經濟秩序，故為兼顧債權人、債務人雙方之利益，對陷於
    經濟上困境之消費者，乃允其於消費者債務清理條例施行後
    ，得選擇以重建型之更生程序或清算型之清算程序清理其債
    務，藉以妥適調整債務人與債權人及其他利害關係人間之權
    利義務關係，保障債權人獲得公平受償，並謀求消費者經濟
    生活之重建復甦機會。惟對於已與金融機構協商成立，或於
    本條例施行前，已依金融主管機關協調成立之中華民國銀行
    公會會員辦理消費金融案件無擔保債務協商機制與金融機構
    成立協商之債務人，若非因不可歸責於己之事由，致履行顯
    有重大困難，或到場而不為真實之陳述，自有違債權契約為
    誠信契約之本旨，故依消費者債務清理條例第151條第6項準
    用同條第5 項前段之規定，不得聲請更生或清算，應駁回其
    更生之聲請，始能避免肇致道德危險。
三、經查：
（一）債務人於本件更生聲請前，已先於民國95年5 月26日依金
      融主管機關協調成立之中華民國銀行公會會員辦理消費金
      融案件無擔保債務協商機制與台新銀行等金融機構成立協
      商，自95年6月份起，分120期，利率0%，每月9,775 元分
      期償還等情，有債權人台新銀行97年6 月24日台新債協97
      法清字第40065 號函及財團法人金融聯合徵信中心債務協
      商還款金額資訊在卷可憑，堪信為真實。
（二）債務人雖主張其每月薪資為18,000元，惟其係政府核定之
      低收入戶，光靠四處打零工，收入不穩定，自己生計不夠
      ，還須扶養3 名小孩，而自協商達成之日起，即無力繳納
      協商款，勉強繳納數期後已無存款，致無法繼續繳款，只
      好毀諾，有不可歸責於己致履行協商條件顯有重大困難之
      事由云云，惟查：
    1.消費者債務清理條例第151條第5、6 項規定：「債務人與
      金融機構協商成立者，不得聲請更生或清算。但因不可歸
      責於己之事由，致履行顯有重大困難者，不在此限。本條
      例施行前，債務人依金融主管機關協調成立之中華民國銀
      行公會會員，辦理消費金融案件無擔保債務協商機制與金
      融機構成立之協商，準用前項之規定。」所謂因不可歸責
      於己之事由，致履行顯有重大困難之情形，應係指債務人
      與最大債權金融機構協商「成立後」，債務人之經濟狀況
      、生活等客觀事實有顯著變動者而言，亦即債務清償方案
      成立後，固由債務人按其條件履行，惟須於其後發生情事
      變更，在清償期間因不可歸責於己之事由，而有收入或收
      益不如預期或支出增加之情形，致該還款方案履行困難甚
      或履行不能，始能聲請更生或清算。此項規定旨在避免債
      務人任意毀棄已成立之協商，濫用更生或清算之裁判上債
      務清理程序，蓋以債務清償方案係經當事人行使程序選擇
      權所為之債務清理契約，債務人應受該成立之協議所拘束
      。查本件債務人於財產及收入狀況說明書及97年6 月25日
      民事補正狀均自陳，其於本件更生聲請前兩年內收入（即
      95年1月1日起迄今），因任職於臺南市南區丙○○○○之
      會計，每月薪資收入均維持在18,000元，此與本院依職權
      向債務人任職之丙○○○○函詢債務人自94年1 月迄今之
      每月實際薪資若干，據該丙○○○○主任委員乙○○函覆
      ：「本廟員工甲○○女士，身分證字號Ｚ000000000號，自
      民國94年1月迄今任職丙○○○○會計乙職，每月薪資18,
      000 元整，並直接領取現金。」一情，有該丙○○○○97
      年8月15日陳明狀1紙在卷可佐，而與債務人所稱之薪資收
      入相符，足徵債務人於債務清償期間財產收入並無減少。
    2.又債務人原主張其每月支出3名女兒（分別為89年9月10日
      生、92年1月16日生、94年1月23日生）扶養費各16,590元
      ，嗣復於97年6月25日民事補正狀改稱其每月支出3名女兒
      扶養費各11,060元，已徵債務人之扶養費支出已有減少，
      況依臺灣省97年每月每人最低生活費係9,829 元，該生活
      費標準係按照政府公布最近一年平均每人消費支出（包含
      食品費、衣著鞋襪費、房租水電費、家居管理費、醫療保
      健費、交通通訊費、娛樂教育費及雜項支出）百分之60訂
      定，成人部分之基本生活費用依此標準計算，雖屬適當，
      然未成年子女部分既係依附於父母提供之住所共同生活，
      且其日常生活較為單純，是其基本生活費用當與成人之基
      本生活費用不同（如房租費、家居管理費、通訊費等費用
      即非未成年子女基本生活所需費用），因此，未成年子女
      之基本生活費用應參酌96年度綜合所得稅每人免稅額77,
      000元計算，每人每月基本生活所需約6,500元為適當。準
      此，本院認債務人之3 名未成年女兒每月基本生活費用以
      6,500 元計算為適當。又該筆扶養費用須由債務人及其配
      偶（有薪資收入）共同分擔，故本院認債務人為其3 名女
      兒支出之扶養費用以每月共9,750元（計算式：3,2503
      ）為已足，從而，債務人應無理由於債務未增加，而積極
      財產亦未減少之情況下，突於97年4 月毀諾，不依協商條
      件履行債務。況且，債務人於95年5 月26日與無擔保借款
      成立協商時，勢必已考量其本身收入、支出狀況以決定還
      款之金額是否為其所能負擔，始與債權銀行達成還款協議
      ，是債務人協商時之收入及支出情況既與本件聲請更生時
      未有明顯不同，而無情事變更，亦即無「不可歸責於己之
      事由，致履行顯有重大困難」之情事存在。是以，債務人
      所主張每月收入扣除生活必要費用及扶養費後，已不足支
      付協商月付款之情形，既為協商當時已存在之事實，而非
      協商成立後始發生之情事，債務人仍願意以每月還款9,77
      5 元之條件與債權銀行達成協商合意，依誠實信用原則，
      債務人自當依約履行，縱債務人為償還債務，必須經歷履
      行期間較不寬裕之經濟生活，然此乃債務人於負擔債務時
      即得預見，債務人更應樽節開支，戮力還款，自不得於與
      金融機構成立協商後，又率爾聲請依更生程序清理其債務
      。
    3.再者，債務人稱其係政府核定之低收入戶，並提出臺南市
      南區區公所低收入戶證明書1 紙為憑（見本院卷第79頁）
      ，而依據該證明書之記載，債務人係自97年1月1日起，符
      合社會救助調查辦法第11條第2 款低收入戶之身分別等語
      ，然臺灣省社會救助調查辦法已於95年12月12日廢止，且
      臺南市亦查無「臺南市社會救助調查辦法」，則債務人是
      否確實符合低收入戶之身分而有法源依據，已屬可疑，是
      債務人主張其係政府核定之低收入戶，尚難採信。況以債
      務人年僅30歲，正值壯年，更應勤奮工作，戮力還款，以
      所得資以清償債務，債務人既未能提出收入不穩定致財產
      減少之證明，其率爾於財產無明顯重大異動變化下毀諾，
      即難謂非可歸責於己。
    4.末查，債務人既於消費者債務清理條例施行前，依金融主
      管機關協調成立之中華民國銀行公會會員辦理消費金融案
      件無擔保債務協商機制與金融機構成立協商，而適用消費
      者債務清理條例第151條第6項之規定，自不得復於消費者
      債務清理條例施行後，主張同條例第151條第1 項及第153
      條之規定，附此敘明。
四、綜上所述，債務人於消費者債務清理條例施行前，既已與金
    融機構之債權人依金融主管機關協調成立之中華民國銀行公
    會會員辦理消費金融案件無擔保債務協商機制成立協商，且
    又無因不可歸責於己致履行顯有重大困難之事由，則其聲請
    更生，顯然違背消費者債務清理條例第151條第6項準用同條
    第5 項前段之規定，且上開欠缺又屬無從補正，從而，依上
    開說明，應予駁回其更生之聲請，爰裁定如主文。
中    華    民    國    97    年    10    月     2    日
                  民事第三庭    法  官  黃聖涵
上為正本係照原本作成
如對本裁定抗告須於裁定送達後10日內向本院提出抗告狀，並應
繳納抗告費新台幣1,000元整。
中    華    民    國    97    年    10    月     2    日
                                書記官  朱小萍


司法院資訊處製作；財團法人民間司法改革基金會備份。
